臺灣苗栗地方法院民事判決　93年度國簡上字第1號
上　訴　人　甲○○
被　上訴人　苗栗縣政府
法定代理人　丙○○
訴訟代理人　乙○○
上列當事人間請求國家賠償事件，上訴人對於中華民國93年6月8
日本院苗栗簡易庭92年度苗國簡字第2 號第一審判決提起上訴，
本院於民國94年1 月31日言詞辯論終結，判決如下：
    主  文
上訴駁回。
第二審訴訟費用由上訴人負擔。
    事  實
甲、上訴人方面：
  壹、聲明：
    一、原判決廢棄。
    二、被上訴人應給付上訴人新臺幣（下同）87,850元，及自
        起訴狀繕本送達被告翌日起至清償日止，按週年利率百
        分之5 計算之利息。
  貳、陳述：除與原審判決書記載相同者茲予引用外，補稱：
    一、被上訴人對卓蘭國中行政人員未依法報備新進人員，有
        監督不周、疏失怠職之過失在先；後又有民國88年間，
        上訴人為提敘自71年9 月1 日起至72年6 月30日止之年
        資薪級，請求被上訴人補核備該段年資，然被上訴人卻
        不作為，直至92年6 月間始給予補核備完成，爰請求 5
        年間因被上訴人不作為所造成上訴人之薪資損失，計87
        ,850元。
    二、依大法官會議第469 號解釋，公務員怠於執行職務，致
        特定人之自由或權利受損害者，自得依國家賠償法第 2
        條第2 項後段規定向國家請求賠償。本件上訴人於卓蘭
        國中1 年半之代課期間，僅前半年有送核備，其餘自71
        年9 月1 日起至72年6 月30日止，則疏忽漏未報備。而
        當上訴人於88年間擬提敘薪級，發現卓蘭國中漏未報備
        時，即函請該校補辦手續，卓蘭國中欣然答應並積極處
        理，並向被上訴人提出當年漏報之文件。豈料被上訴人
        一再以於法無據為由搪塞卸責，直至92年間上訴人獲悉
        與上訴人相同情形之同事，業獲臺北縣政府依據80年教
        育人事業務座談會決議辦理補辦核備，至此始獲被上訴
        人同意補核備。從而本件既係因被上訴人對法令之疏忽
        ，或其他因素之不作為，致損害上訴人之權益，上訴人
        自得請求被上訴人賠償損害。
    三、上訴人於88年間申請補核備後，被上訴人於法令所定期
        間內應作為而不作為，遲不補核備，致損害上訴人權益
        ，被上訴人自有過失。
    四、卓蘭國中固有疏失，惟主管機關即被上訴人未盡監督之
        責之違法部分，原審判決完全未予說明，亦未說明不准
        之理由，自非可採。
    五、卓蘭國中雖有漏報之疏失，惟因補核備之權限在被上訴
        人，被上訴人為主管機關，依據臺灣省中等學校聘用兼
        課及代課教師鐘點費支給辦法及教育部81年8 月7 日臺
        （81）審字第4428號函規定，具有審核權及監督權，本
        可依據事實，並依80年12月27日臺灣區省市教育廳局教
        育人事業務座談會提案決議辦理，或依行政程序法第 8
        條信賴保護原則給予補核備，並對過去之疏失進行補救
        。然被上訴人事後對其過失不謀求補救，消極不作為，
        自已影響上訴人權益。
    六、綜上，爰依據憲法第24條，國家賠償法第2 條第2 項後
        段及行政訴訟法第5 條第1 項規定，請求被上訴人賠償
        其應作為而不作為所造成上訴人之損害。
  參、證據：除援用原審之立證方法外，補提：高雄市立中等學
      校聘任兼課及代課教師鐘點費支給辦法、教師採計曾任代
      理（課）教師年資提敘薪級之解釋、臺北市立中小學校兼
      課及代課教師遴用及管理辦法（均影本）各一件為證。
乙、被上訴人方面：
  壹、聲明：如主文第一項所示。
  貳、陳述：除與原審判決書記載相同者茲予引用外，補稱：被
      上訴人並未怠於執行職務；卓蘭國中當年未公開甄選代課
      老師即聘用上訴人，且未經被上訴人核備，被上訴人屢向
      卓蘭國中要求提出相關任用資料，卓蘭國中均以資料業已
      遺失為由而無從提出，是本件並非因被上訴人怠於執行職
      務所致。況被上訴人事後並已在92年間依據臺灣省教師申
      訴評議委員會之決議辦理補核備，是上訴人之請求並無理
      由。
  參、證據：除援用原審之立證方法外，補提：臺北市立中小學
      校兼課及代課教師遴用及管理辦法影本一件為證。
丙、本院依職權函請苗栗縣政府檢送該府71年3 月10日71府人1
    字第19201 號簡便行文表及卓蘭國中71年3 月1 日卓中人字
    第293 號函；並向苗栗縣政府函詢代理教師之備查是否須按
    年呈報或一經備查即永久有效。
    理  由
甲、程序方面：
  一、按於第二審程序中為訴之變更或追加，非經他造同意，不
      得為之，民事訴訟法第436 條之1 第3 項準用第446 條第
      1 項前段定有明文。本件上訴人於原審主張依據國家賠償
      法第2 條第2 項前段規定，請求被上訴人賠償損害，嗣於
      本院94年1 月31日言詞辯論期日，變更為依據同條項後段
      規定，請求賠償損害，核屬訴訟標的之變更，既經被上訴
      人表示同意（見本院卷第66頁），揆諸首揭規定，與法相
      符，應予准許。
  二、按行政訴訟法第2 條規定：「公法上之爭議，除法律別有
      規定外，得依本法提起行政訴訟。」乃明示公法上爭議事
      件，原則上均得依該法所定各種訴訟類型提起行政訴訟；
      惟性質上雖屬公法爭議事件，然因法律另有特別規定者，
      即應依其他訴訟程序救濟，而不得依行政訴訟法提起行政
      訴訟，此觀該條立法意旨自明。另「賠償義務機關拒絕賠
      償，或自提出請求之日起逾30日不開始協議，或自開始協
      議之日起逾60日協議不成立時，請求權人得提起損害賠償
      之訴」，「損害賠償之訴，除依本法規定外，適用民事訴
      訟法之規定。」，國家賠償法第11條第1 項前段及第12條
      分別定有明文。國家賠償事件，性質上雖屬公法上之損害
      賠償事件，然依據前揭國家賠償法第12條規定則應屬普通
      法院管轄。準此，國家賠償事件在現行法採雙軌制下，被
      害人除於提起行政訴訟時得合併請求損害賠償外，自應依
      該法第11條第1 項前段之規定，向普通法院提起損害賠償
      之訴，依民事訴訟途徑解決。本件上訴人既係以被上訴人
      拒絕補核備上訴人自71年9 月1 日起至72年6 月30日止之
      代課年資，造成上訴人薪資差額之損害，而依國家賠償法
      第2 條之規定請求被上訴人賠償損害，依前揭說明，本院
      自有審判權。又上訴人已先向被上訴人請求國家賠償，遭
      被上訴人拒絕後，始向本院提起損害賠償之訴，有上訴人
      提出之苗栗縣政府拒絕賠償理由書附卷可憑（見原審卷第
      10 頁）， 則上訴人向本院提起訴訟，於法並無違誤。被
      上訴人抗辯上訴人所主張其因敘薪年資減少一級而生之薪
      資損失，係其因公務員身分所生之財產損失，屬公法爭執
      事項，不得依國家賠償法向普通法院提起訴訟云云，核屬
      誤會，不足採取。
乙、實體方面：
  一、上訴人起訴主張：伊自71年2 月16日起至72年6 月30日止
      ，代理訴外人祈純老師退休後之缺額而服務於卓蘭國中，
      前半年固有報請主管機關即被上訴人核備，惟自71年9 月
      1 日起至72年6 月30日止之代課年資，卓蘭國中則漏未向
      被上訴人報備，而被上訴人監督不周，疏忽怠職，未查明
      該校漏未報備，致上訴人在取得合格教師資格後，因無該
      段代課年資，使敘薪年資減少一級，受有薪資減少之損失
      ；嗣雖經上訴人屢次提出證明文件，請求被上訴人補辦核
      備，然被上訴人均以上訴人未經甄試及補核備於法無據為
      由，一再拒絕上訴人之請求。上訴人不得已向苗栗縣及臺
      灣省教師申訴評議委員會申訴及再申訴，終經臺灣省教師
      申訴評議委員會於91年10月17日評議決定上訴人「再申訴
      有理，原措施機關應依再申訴人之請求，另為適法處分」
      ，據此被上訴人始於92年5 月7 日補核備上訴人之該段代
      課年資，上訴人方得提晉敘薪年資一級，惟已造成上訴人
      薪級差額損失。總計自上訴人於88年申請提敘，至92年准
      予提敘一級止，上訴人計受有5 年每月1,255 元之薪級差
      額損失，若加計年終獎金以1 年14個月計算，每年損失17
      ,570 元 ，5 年共計87,850元，爰請求被上訴人賠償上開
      金額等語。
  二、被上訴人則以：上訴人所主張其因敘薪年資減少一級所生
      之薪資損失，係因其公務員身分所生之財產損失，屬公法
      爭執事項，不得依國家賠償法向普通法院提起訴訟，上訴
      人向本院起訴顯不合法。又上訴人自71年9 月1 日起至72
      年6 月30日止之代課年資，依當時有效之教育部62年9 月
      13日公佈之公立學校教職員敘薪辦法第4 條、第5 條規定
      ，原應由上訴人向學校辦理該段代課年資之敘薪手續，再
      由學校向被上訴人報核，茲上訴人當時任教之卓蘭國中漏
      未向被上訴人報備，遲至88年間上訴人發覺後，始向被上
      訴人申請補辦核備，足見上訴人上開代課年資未能核備，
      係卓蘭國中漏未報核所致，並非被上訴人之承辦人員對於
      應執行之職務怠於執行。次按上訴人於88年間申請補核備
      時，並無任何法令明定被上訴人必須准予核備，況依上開
      公立學校教職員敘薪辦法規定，新任教師之敘薪核備，須
      於到職後1 個月內為之，超過1 個月，甚至相隔近20年，
      相關證明文件已滅失或難於檢具查證情形下，得否准予補
      辦核備，上開辦法並未明定，其後教育部所頒之相關法令
      ，亦均未對此有明確規範，更未明確課予被上訴人應為補
      辦核備之義務。再者代課教師年資可否併計提晉敘級，依
      教育部76年12月15日台（76）人字第608400號函所示，代
      課教師年資須經公開甄試，且代課期間每次均在3 個月以
      上者，始能併計提敘，另依教育部87年6月5日台（87）人
     （1）字第87045050號函所示，可以採用作為提敘薪級之代
      課教師年資，必須係經過教育主管機關甄選進用，或由學
      校自行遴用並報請核備有案，且服務成績優良者為限，並
      非所有代課年資均得採用，因此縱上訴人得申請補辦核備
      ，惟被上訴人並非一概應予准許核備，仍須審核該代課年
      資是否符合上開條件，則被上訴人於法無明定有補核備之
      義務，且對於是否准予核備復有審酌裁量權限之情況下，
      對於上訴人之申請補核備予以否准，並無不當或錯誤可言
      ，更不得遽謂被上訴人即有怠於執行職務之情事。此外本
      件亦不能因嗣後臺灣省教師申訴評議委員會對於上開事項
      為與被上訴人相異之結論，即謂被上訴人先前所為之處分
      係屬錯誤，並有怠於執行職務之情事。退步言，縱認上訴
      人請求國家賠償為有理由，則其亦僅得請求自90年8 月起
      至92年5 月止，計22個月之薪資減少損失，其餘則已罹消
      滅時效，不得再行請求等語，資為抗辯。
  三、查上訴人自71年2 月16日起至72年6 月30日止，代理訴外
      人祈純老師退休後之缺額而服務於卓蘭國中，自71年2 月
      16日起至同年6 月30日止之代課年資有報主管機關即被上
      訴人核備，惟自71年9 月1 日起至72年6 月30日止之代課
      年資，卓蘭國中則未報請被上訴人核備，致被上訴人未就
      上訴人該段代課年資准予備查，迄88年間上訴人發覺後，
      始經國立卓蘭實驗高級中學補報當年該校漏報之文件，向
      被上訴人申請補辦核備，嗣經被上訴人以無法令依據及案
      例可循為由否准所請，上訴人乃向苗栗縣教師申訴評議委
      員會及臺灣省教師申訴評議委員會提出申訴、再申訴，案
      經臺灣省教師申訴評議委員會於91年10月17日以91009 號
      評議書決定「再申訴有理。原措施機關應依再申訴人之請
      求，另為適法之處分」，其後被上訴人於92年5 月7 日以
      府教務字第0920043452號函同意備查上訴人前開代課年資
      等事實，為兩造所不爭執，並有上訴人所提臺中高等行政
      法院90年度訴字第1300號判決、臺灣省教師申訴評議委員
      會評議書、苗栗縣政府函、國立卓蘭實驗高級中學函、臺
      灣省立卓蘭實驗高級中學函等件在卷為憑（見原審卷第11
      至32頁），堪信為真實。
  四、按國家賠償法第2 條第2 項後段所謂公務員怠於執行職務
      ，係指公務員對於被害人有應執行之職務而怠於執行者而
      言，換言之，被害人對於公務員為特定職務行為，有公法
      上請求權存在，經請求其執行而怠於執行，致自由或權利
      遭受損害者，始得依上開規定，請求國家負損害賠償責任
      ，最高法院72年台上字第704 號判例參照。本件上訴人自
      71年9 月1 日起至72年6 月30日止之代課年資，依當時有
      效之教育部62年9 月13日公佈之公立學校教職員敘薪辦法
      第四條：「新任教職員應於到職後一個月內，填具履歷表
      ，檢齊學經歷證件（包括到職聘書或派令，教師需檢送教
      師資格登記檢定證件），送由學校辦理敘薪手續」，及第
      五條：「學校收到新任教職員送繳敘薪表證，應即依照規
      定標準擬定薪級，填具敘薪請示單，並報請主管教育行政
      機關敘定其薪級，並填發敘薪通知書」之規定，原應由上
      訴人向其任職之卓蘭國中辦理該段代課期間之敘薪手續，
      再由卓蘭國中向被上訴人報請核備，茲卓蘭國中並未將上
      訴人之該段代課年資報請被上訴人核備，為上訴人所是認
      ，並有上訴人所提出之臺灣省立卓蘭實驗高級中學88年11
      月8 日88卓實中人字第3015號函載：「‧‧茲檢附范師申
      請書及有關文件乙冊，辦理當年因學校漏報，現補核備程
      序」在卷可稽（見原審卷第81頁），足見代課教師之核備
      程序，應由上訴人及卓蘭國中主動向被上訴人報備，卓蘭
      國中漏未向被上訴人報請核備，乃屬該校之疏失，非可歸
      責於被上訴人。上開核備程序自非被上訴人應執行之職務
      而怠於執行者。是以上訴人主張被上訴人有怠於執行職務
      之行為云云，尚非有據。至於上訴人主張被上訴人監督不
      周，疏忽怠職，未查明卓蘭國中漏報上訴人上開代課年資
      ，有怠於執行職務之情事云云，然查代課期間之核備，應
      由教師及學校向教育行政主管機關主動提出，已如前述，
      倘學校未向主管機關報備，主管機關自無從查悉，準此，
      被上訴人當無責令教師或學校報備之義務，被上訴人就此
      並無未盡監督責任之情事。而上訴人主張被上訴人就上開
      事項有監督義務，並應負未盡監督之責等情，復未經上訴
      人舉證以實其說。是上訴人前揭主張，委無足採。
  五、次按公務員怠於執行職務，應以其在法令上有積極作為之
      義務為前題。再按法律規定之內容，非僅屬授予國家機關
      推行公共事務之權限，其目的係為保護人民生命、身體及
      財產等法益，且法律對主管機關應執行職務行使公權力之
      事項規定明確，該管機關公務員依此規定，對可得特定之
      人所負作為義務已無不作為之裁量餘地，猶因故意或過失
      怠於執行職務，致特定人之自由或權利遭受損害，被害人
      得依國家賠償法第2 條第2 項後段，向國家請求損害賠償
      ，司法院大法官會議釋字第469 號解釋足資參照。基此反
      面以觀，倘公務員並無積極作為之義務，對於人民之申請
      是否准許，亦有裁量餘地時，即難認公務員之否准申請，
      為怠於執行職務。本件上訴人於88年間申請補核備時，並
      無任何法令規定被上訴人必須准予核備；況依教育部62年
      9 月13日公布之公立學校教職員敘薪辦法規定（見原審卷
      第18 6頁），新任教師之敘薪核備，須於到職後1 個月內
      為之，超過1 個月，甚至相隔近20年，相關證明文件已滅
      失或難於查證情形下，得否准予補辦核備，非無疑義。是
      被上訴人基於行政裁量權之作用，認為上訴人申請補核備
      ，於法無據，而否准所請，尚難謂被上訴人有怠於執行職
      務可言，核與國家賠償法第2 條第2 項後段所定怠於執行
      職務，顯不相當。上訴人主張被上訴人一再拒絕其補辦核
      備之申請，為怠於執行職務云云，洵非可採。
  六、至於臺灣省教師申訴評議委員會嗣後固於91年10月17日就
      上訴人申請被上訴人補核備其年資一節，作出上訴人再申
      訴有理，責由被上訴人另為適法處分之決定，惟查本件於
      法令並無明確規定被上訴人必須准予補辦核備之情形下，
      被上訴人基於行政主管機關之立場，逕為相關之解釋及裁
      量，並為否准之處分，於法並無不合，自不因其後臺灣省
      教師申訴評議委員會為相異之結論，即謂被上訴人有怠於
      執行職務之情事，併此敘明。
  七、綜上所述，被上訴人於88年間否准上訴人補核備之申請，
      乃主管機關行政裁量權之作用，與國家賠償法第2 條第 2
      項後段規定，尚難謂合。從而上訴人依據上開規定請求被
      上訴人給付87,850元及法定遲延利息，洵屬無據，不應准
      許。原審所為上訴人敗訴之判決，所持理由雖與本院不盡
      相同，惟結論並無二致，仍應予維持。上訴人仍執陳詞求
      為廢棄改判，為無理由，應予駁回。
  八、本件事證已臻明確，兩造其他主張與舉證，經核均與判決
      之結論不生影響，爰不逐一論述，附予敘明。
  九、據上論結，本件上訴為無理由，依民事訴訟法第436 條之
      1 第3 項、第449 條第2 項、第78條，判決如主文。
中　　華　　民　　國　　94　　年　　2 　　月　　14　　日
                  民事庭審判長法  官　張淑芬
                              法　官　邱光吾
                              法　官　黃佩韻
以上正本係照原本作成。
不得上訴。
中　　華　　民　　國　　94　　年　　2 　　月　　14　　日
                              書記官　 陳蕙楠
